【裁判字號】    94,簡,6
【裁判日期】    950317
【裁判案由】    拆屋還地
【裁判全文】
褔建連江地方法院民事簡易判決             94年度簡字第6號
原      告  己○○
            庚○○
            辛○○
            丙○○
            戊○○
            甲○○
            丁○○
兼  七  人  壬○○
訴訟代理人
被      告  乙○○
上列當事人間請求拆屋還地事件，於民國95年3月3日言詞辯論終
結，本院判決如下：
    主  文
被告應將坐落連江縣南竿鄉○○段四三六地號土地上如附圖所示
編號Ａ部分面積柒點玖平方公尺之地上建物拆除，將該基地返
還原告。
訴訟費用由被告負擔。
本判決得為假執行；但被告如以新臺幣萬元預供擔保，得免為
假執行。
    事實及理由
一、原告方面：坐落於連江縣南竿鄉○○段四三六地號土地（下
    稱四三六地號土地）為原告八人所分別共有，詎被告未經原
    告八人同意，即於民國九十四年二月間，占用四三六地號土
    地如附圖所示編號Ａ部分土地（面積柒點玖平方公尺，下
    稱系爭土地），並於其上興建地上建物（下稱系爭建物）使
    用，雖經原告八人請求被告拆除系爭建物並返還系爭土地予
    原告八人，惟均遭被告拒絕。爰本於所有權，依民法第七百
    六十七條規定，請求被告拆除系爭建物，將系爭土地返還予
    原告八人，並聲明如主文。
二、被告方面：系爭土地原為被告所有坐落於連江縣南竿鄉○○
    段四三四地號土地（下稱四三四地號）之一部分，於六十五
    年間辦理土地登記時，因遭訴外人即原告壬○○等人父親劉
    吉吉指界為四三六地號土地之一部，而登記為劉吉吉所有，
    雖劉吉吉曾口頭承諾返還系爭土地，惟迄今遲未返還。又劉
    吉吉前於四三六地號土地興建房屋時，自知對系爭土地無所
    有權，故未將系爭土地作為房屋建築基地，且於九十四年二
    月間被告在系爭土地興建系爭建物時，亦未為反對，迄至同
    年四月間，因四三六地號土地上興建之房屋已近竣工，劉吉
    吉即將四三六地號土地及地上房屋出賣或贈與原告八人，詎
    原告八人取得四三六地號土地所有權後，即主張系爭土地為
    原告八人所有並請求拆屋還地，因系爭土地確屬被告所有，
    原告八人請求顯屬無理由，爰聲明駁回原告之訴。
三、按「民事訴訟法第一百九十三條第一項，固規定當事人應就
    訴訟關係為事實上及法律上之陳述，惟關於法規之適用，當
    事人並無陳述之義務，故此處所謂法律上之陳述，非指關於
    法規之適用而言；而係指就該訴訟事件之權利義務即法律關
    係之發生、變更或消滅，非經當事人陳述，法院不得採為判
    決之基礎而言。至於與事件有關之法規之解釋及如何適用之
    陳述，不過供法院參考而已。法院為法律上之判斷時，不受
    該陳述之拘束，而應依職權為法律之適用。」，最高法院八
    十七年度台上字第七００號判決可資參照。準此，本院自得
    就當事人所陳述之事實及權利義務關係，為法律上之判斷，
    並依職權為法律之適用，合先敘明。
四、本件原告八人主張系爭土地現登記為八人分別共有，系爭建
    物係建築於系爭土地上之事實，業據原告八人提出四三六地
    號土地登記謄本一份、土地複丈成果圖一紙、相片四幀為證
    ，並經本院會同兩造及福建省連江縣地政事務所（下稱地政
    事務所）人員至現場測量無訛，且為被告所不爭執，自堪信
    為真實；被告則以系爭土地係屬被告所有，且於興建系爭建
    物時未遭當時四三六地號土地所有權人劉吉吉反對等情置辯
    ，是本件之爭點厥在於系爭土地是否確為被告所有？被告是
    否有權於系爭土地上興建系爭建物？經查：
    (一)被告辯稱系爭土地係於六十五年間遭劉吉吉指界為四三六
      地號土地之一部分，經本院職權調閱地政事務保存之四三
      四、四三六地號土地登記相關資料，雖無四三六地號土地
      於六十五年間之地籍測量資料，惟依地政機關於八十四年
      間就當時屬未登記土地之四三四地號土地之地籍測量資料
      以及於八十三年間就四三六地號土地之地籍重測資料，被
      告於八十四年六月十六日就四三四地號土地現場指界時，
      即未將系爭土地指界為四三四地號土地之一部分，且於八
      十九年四月十四日地政事務所就南竿鄉○○段土地測量成
      果為地籍圖公告後，被告除未於公告期間就系爭土地及四
      三四地號土地聲請複丈外，更於八十九年四月十九日就四
      三四地號土地申請登記為所有人，有四三四地號土地之未
      登記土地實地調查表、土地登記申請書各一份在卷可稽，
      是以若系爭土地確屬被告所有，被告於八十四年間即可將
      系爭土地指界為四三四地號土地之一部分，則何以當時未
      為權利主張，此未據被告舉證，是被告主張系爭土地為其
      所有，尚難採信。
    (二)被告另辯稱以於九十四年二月間興建系爭建物時未遭當時
      四三六地號土地所有權人劉吉吉反對，查以，縱被告所辯
      屬實，被告與劉吉吉間就系爭土地亦僅屬使用借貸關係，
      按「使用借貸，非如租賃之有民法第四百二十五條之規定
      ，縱令上訴人之前手將房屋及空地，概括允許被上訴人等
      使用，被上訴人等要不得以上訴人之前手，與其訂有使用
      借貸契約，主張對現在之房地所有人即上訴人有使用該房
      地之權利。」，最高法院五十九年台上字第二四九０號判
      例可資參照，是以系爭土地現既已為原告八人所有，依前
      揭判例意旨，原告七人自非不得請求被告拆除系爭建物並
      返還系爭土地。次查以系爭建物為屋外簡易廚房且全部建
      築於四三六地號土地上，有照片四幀、土地複丈成果圖一
      紙在卷可稽，按「民法第七百九十六條所謂越界建築，其
      建築物必為房屋，苟屬非房屋構成部分之牆垣、豬欄、狗
      舍或屋外之簡陋廚廁，尚不能謂有該條之適用。」、「民
      法第七百九十六條所謂土地所有人建築房屋逾越疆界，係
      指土地所有人在其自己土地建築房屋，僅其一部分逾越疆
      界者而言，若其房屋之全部建築於他人之土地，則無同條
      之適用。」，最高法院五十九年台上字第一七九九號、二
      十八年上字第六三四號判例可資參照，是縱屬劉吉吉於被
      告占用系爭土地興建系爭建物時未為反對，本件亦不發生
      適用民法第七百九十六條之問題。
五、從而，原告八人本於所有權之行使，依民法七百六十七條規
    定，請求被告將系爭建物拆除，並將系爭土地返還予原告八
    人，為有理由，應予准許。又本件係就民事訴訟法第四百二
    十七條第一項至第四項訴訟適用簡易程序所為被告敗訴之判
    決，爰依職權宣告假執行及被告得供相當擔保金額而免為假
    執行。
六、結論：本件原告之訴為有理由，依民事訴訟法第四百三十六
    條第二項、第七十八條、第三百八十九條第一項第三款、第
    三百九十二條第二項，判決如主文。
中    華    民    國    95    年    3     月    17    日
                  民事簡易庭  法  官  陳世旻
以上正本係照原本作成
如對本判決上訴，須於判決送達後20日內向本院提出上訴狀
中    華    民    國    95    年    3     月    17    日
                              書記官  黃家宏


司法院資訊處製作；財團法人民間司法改革基金會備份。
